【裁判字號】    89,自更,12
【裁判日期】    890529
【裁判案由】    誹謗
【裁判全文】
臺灣臺中地方法院刑事判決                          八十九年度自更字第一二號
    自  訴  人  辛○○
                甲○○
    被      告  乙○○
                丙○○
                壬○○
                己○○
                戊○○
                丁○○
                庚○○
右列被告因誹謗等案件，經自訴人提起自訴，本院以八十六年度自字第四四號判決，
臺灣高等法院以八十七年度上訴字第二六二三號發回本院審理，本院判決如左：
    主  文
乙○○、丙○○、壬○○、己○○、戊○○、丁○○、庚○○均無罪。
    理  由
一、自訴意旨略以：被告乙○○明知案外人賴張海柱尚未辭去南興宮監事主席之職務
    ，即擅自召集部分監事即被告壬○○、戊○○、己○○、丁○○於八十五年六月
    一日召開臨時監事會，並選任被告戊○○為監事主席，其後將會議紀錄報請台中
    市北屯區公所核備時，經台中市北屯區公所以臨時監事會召開程序與南興宮之組
    織章程第十六條、第二十四條規定不符而未准以備查，嗣乙○○於八十五年八月
    十九日向南興宮提出簽呈，其內有意略去北屯區公所函文內「歉難同意備查，請
    查照」等語，顯有意欺瞞選舉戊○○為監事主席為不合法之事實，因認被告乙○○、壬○○、丙○○、戊○○、己○○、丁○○涉犯背信、偽造文書罪嫌。另被
    告壬○○、庚○○分別為台中市北屯區舊社里第十、十一鄰之鄰長，八十六年二
    月間某日舊社里所召開之鄰長會議，被告乙○○、丙○○亦前來與會，並提出南
    興宮現所在之廟址已被都市計劃編定有二十公尺寬之計劃道路貫穿建物，故請求
    全部二十四鄰之鄰長幫忙協助尋求鄰內住戶聯署陳情書，並向台中市政府提出。
    事後因乙○○及丙○○所提供之陳情書第二頁僅有「連署人」之字樣，唯恐伊二
    人蓄意詐騙並加以抽換挪用，乃通知鄰長將陳情書收回，並於第二頁加註「本名
    冊為陳情南興宮被計劃道路貫穿變更案用」等字句，且加蓋「舊社里辦公處」圖
    記，惟僅被告壬○○、庚○○二人不繳回陳情書，並且加以變造挪用，因認被告
    壬○○、庚○○二人涉犯偽造文書罪嫌云云。
二、按犯罪事實應依證據認定之，無證據不得推定其犯罪事實，此於刑事訴訟法第一
    百五十四條定有明文。而認定不利於被告之事實，須依積極證據，苟積極證據不
    足為不利於被告事實之認定時，即應為有利被告之認定，更不必有何有利證據，
    亦經最高法院三十年上字第八一六號著有判例。訊之被告乙○○、壬○○、丙○○、戊○○、己○○、丁○○坦承於右揭時間召集臨時監事會選任戊○○為監事
    主席，經台中市北屯區公所以召集程序未合規定未予備查，乙○○簽呈南興宮之
    簽文未提及「歉難同意備查，請查照」等語，被告壬○○、庚○○坦承有收到幫
    忙連署之陳情書，嗣不願繳回陳情書加蓋上揭文字等事實，惟均堅詞否認有何背
    信及偽造文書等犯行，均辯稱：其等在賴張海柱提出辭呈後多方加以慰留，賴張
    海柱辭意甚堅，為免南興宮宮內事務無法順利進行，乃由監事連署召集會議，選
    任戊○○為監事主席，嗣台中市北屯區公所認不合法，賴張海柱撤回辭意，即同
    意由賴張海柱繼續擔任監事主席；另都市○○道路貫穿南興宮土地，南興宮為土
    地所有權人，陳情人應為南興宮，乙○○等人僅是請鄰長幫忙請鄰里鄉民連署，
    連署後其等將連署書繳回南興宮，「舊社里辦公處」並非都市○○道路貫穿地，
    以該名義連署顯有未合，其等才不願繳回連署書，更未曾以該連署書從事其他事
    情等語。
三、經查案外人賴張海柱於八十五年三月十一日提出辭職書，乙○○於八十五年四月
    三十日准其辭職，並擬提送監事會議決，戊○○、壬○○、己○○及丁○○連署
    致監事主席賴張海柱及乙○○於八十五年六月一日請求召開監事會，並由戊○○
    及己○○以電話及口頭通知監事出席，八十五年六月一日監事互推戊○○為監事
    主席，嗣台中市政府及台中市北屯區公所因賴張海柱之辭職應由監事會決議後提
    出會員大會始符合人民團體選舉罷免法之規定，故賴張海柱之辭職在未完成該法
    定程序前，監事會之召開仍應由其舉行始合法，為此對於八十五年六月一日之會
    議紀錄不予備查等事實，有辭職書、南興宮用箋、會議紀錄、台中市政府函及台
    中市北屯區公所函附卷可憑。又乙○○於八十五年八月二十九日通知監事召開監
    事會，會議決定賴張海柱在完成法定辭職前撤回辭職，同意由其繼續任監事主席
    ，賴張海柱並任職至任期屆滿，有會議紀錄為憑，亦為自訴人及被告等不爭執。
    查被告等召開會議選舉監事主席，係因賴張海柱辭職後為免監事主席位置懸而未
    決影響南興宮事務推行，其召開程序未合規定致台中市政府及台中市北屯區公所
    不予備查，並無背弛南興宮委其處理之事務，核與背信要件有間，難繩以該罪責
    。又按刑法第二百十條之偽造文書罪，指無製作權不法製造者而言，若自己之文
    書，縱有不實之記載，要難構成本條之罪，最高法院四十九年度台上字第四九五
    號著有判例可資參照。本件被告丁○○、己○○、戊○○、壬○○於八十五年八
    月十九日簽呈南興宮要求發函主管機關即台中市政府、北屯區公所於召開監事會
    時派員蒞臨指導，其中就請求召開臨時監事會主旨中提及：「本宮監事會監事主
    席一職報備乙節，業經貴府於民國八十五年七月十日八五府民禮字第九一一九五
    函示：會議以口頭為通知欠妥當，自未具法效等又核與本宮組織章程第十六條、
    第二十四條之規定程序不符等各在案均誦悉.... 」未將「歉難同意備查，請查
    照」列入說明，又在日期修改上蓋有乙○○印文等情，有該簽呈附卷可稽，查該
    簽呈既係上開連署人自己所製作之文書，即為有權製作之文書，縱有虛妄或疏未
    記載，依上開判例意旨，不能成立偽造文書犯行。再查八十六年二月間某日舊社
    里召開鄰長會議，乙○○、丙○○前來與會，因都市○○道路預定地將通過南興
    宮所有土地，乃請求鄰長幫忙協助尋求鄰內住戶聯署陳情，並向台中市政府提出
    ，乙○○、丙○○提出之陳情書為南興宮用箋，第二頁僅有「連署人」字樣，因
    唯恐伊二人蓄意詐騙並加以抽換挪用，除壬○○、庚○○二人外，餘鄰長均將陳
    情書收回，並於第二頁加註「本名冊為陳情南興宮被計劃道路貫穿變更案用」等
    字句，且加蓋「舊社里辦公處」圖記，有該連署書附卷可憑。查自訴人自承，壬○○及庚○○二人有無將連署書挪為他用，要問壬○○及庚○○二人才知道等語
    。是自訴人並無證據足資證明其二人有無將連署書移作他用途，是壬○○及庚○○二人僅未將連署書交回加蓋前揭文字及圖記之行為，核與偽造文書之構成要件
    有間，亦不得繩以該罪責，此外，本院復查無其他積極證據足資證明被告等有何
    上揭犯行，自應為無罪之諭知。
據上論斷，應依刑事訴訟法第三百四十三條、第三百零一條第一項前段，判決如主文
。
中      華      民      國      八十九      年    五    月    二十九    日
                                        法  官  林郁婷
右正本證明與原本無異。
如不服本判決，應於送達後十日內向本院提出上訴狀 （須附繕本），上訴於台灣高
等法院台中分院。
                                        書記官
中      華      民      國      八十九      年    五    月    二十九    日


司法院資訊處製作；財團法人民間司法改革基金會備份。
